---
title: "Desigualdad de Oportunidades en México"
subtitle: "Análisis con ESRU-EMOVI 2023"
author: "Proyecto IOp"
date: "`r format(Sys.Date(), '%d de %B de %Y')`"
output:
  html_document:
    toc: true
    toc_depth: 3
    toc_float: true
    theme: flatly
    highlight: tango
    code_folding: hide
    fig_width: 10
    fig_height: 7
---

```{r setup, include=FALSE}
knitr::opts_chunk$set(
  echo = TRUE,
  message = FALSE,
  warning = FALSE,
  fig.align = "center"
)

# Cargar paquetes
library(tidyverse)
library(haven)
library(partykit)
library(knitr)
library(kableExtra)
library(scales)
```

---

# Resumen Ejecutivo

Este reporte presenta un análisis de **Desigualdad de Oportunidades (IOp)** para México utilizando datos de la encuesta ESRU-EMOVI 2023. Los principales hallazgos son:

- **IOp Share: 50-54%** de la desigualdad de ingresos está asociada con circunstancias fuera del control individual
- Las **tres circunstancias más importantes** son: sexo (21%), región de origen (14%), y educación de los padres (24% combinado)
- Los resultados son **robustos** a diferentes especificaciones metodológicas
- La interpretación sociológica revela procesos de **identificación de género**, **estigmatización espacial** y **estandarización educativa**

---

# 1. Marco Teórico

## 1.1 El Framework de Roemer

Siguiendo a Roemer (1998), distinguimos entre:

| Concepto | Definición | Ejemplos |
|----------|------------|----------|
| **Circunstancias** | Factores fuera del control individual | Sexo, origen familiar, región de nacimiento |
| **Esfuerzo** | Factores bajo control individual | Decisiones educativas, intensidad laboral |

La **Desigualdad de Oportunidades (IOp)** mide qué proporción de la desigualdad total se debe a circunstancias.

$$IOp = \frac{Desigualdad_{entre\ tipos}}{Desigualdad_{total}}$$

## 1.2 Procesos Culturales (Lamont et al., 2014)

Complementamos el análisis cuantitativo con el framework de **procesos culturales**:

```{r echo=FALSE}
procesos <- tibble(
  Proceso = c("Identificación", "Racialización", "Estigmatización", "Estandarización", "Evaluación"),
  Definición = c(
    "Construcción de categorías sociales (género, etnia)",
    "Creación de fronteras étnico-raciales",
    "Marcaje de grupos como inferiores",
    "Normas que definen mérito y valía",
    "Criterios para juzgar competencia"
  ),
  `Circunstancia Asociada` = c(
    "Sexo",
    "Lengua indígena, Tono de piel",
    "Origen rural, Región Sur",
    "Educación de padres",
    "Ocupación del padre"
  )
)

kable(procesos, caption = "Procesos culturales y circunstancias") %>%
  kable_styling(bootstrap_options = c("striped", "hover"), full_width = FALSE)
```

---

# 2. Datos y Metodología

## 2.1 Fuente de Datos

```{r cargar-datos}
# Cargar datos EMOVI 2023
df <- read_dta(here::here("data/raw/emovi/Data/entrevistado_2023.dta"))

# Preparar datos
df <- df %>%
  mutate(across(where(is.labelled), ~as.numeric(.))) %>%
  mutate(
    ln_ingc_pc = log(ingc_pc),
    p112 = match(p112, LETTERS[1:11])  # Convertir A-K a 1-11
  )

n_total <- nrow(df)
n_complete <- df %>%
  select(ln_ingc_pc, educp, educm, sexo, region_14, cohorte) %>%
  drop_na() %>%
  nrow()
```

| Característica | Valor |
|----------------|-------|
| **Encuesta** | ESRU-EMOVI 2023 |
| **Institución** | Centro de Estudios Espinosa Yglesias |
| **Observaciones totales** | `r format(n_total, big.mark=",")` |
| **Casos completos (análisis)** | `r format(n_complete, big.mark=",")` |

## 2.2 Variables

### Outcome (Variable Dependiente)

- **Ingreso per cápita del hogar** (logaritmo natural)

### Circunstancias (Variables Independientes)

```{r variables-tabla, echo=FALSE}
vars_tabla <- tibble(
  Variable = c("sexo", "region_14", "educp", "educm", "clasep", "cohorte", "p21", "p111", "p112"),
  Descripción = c(
    "Sexo (1=Hombre, 2=Mujer)",
    "Región a los 14 años (5 regiones)",
    "Educación del padre (4 niveles)",
    "Educación de la madre (4 niveles)",
    "Clase ocupacional del padre",
    "Cohorte de nacimiento",
    "Origen rural/urbano a los 14",
    "Habla lengua indígena",
    "Tono de piel (escala PERLA 1-11)"
  ),
  `Proceso Cultural` = c(
    "Identificación de género",
    "Estigmatización espacial",
    "Estandarización",
    "Estandarización",
    "Evaluación ocupacional",
    "Efectos de período",
    "Estigmatización rural",
    "Racialización",
    "Racialización (colorismo)"
  )
)

kable(vars_tabla, caption = "Variables de circunstancias y procesos culturales asociados") %>%
  kable_styling(bootstrap_options = c("striped", "hover"))
```

## 2.3 Métodos

1. **Conditional Inference Trees (ctree)** - Partición óptima basada en tests de permutación
2. **XGBoost + SHAP** - Gradient boosting con explicabilidad
3. **Análisis de Sensibilidad** - Múltiples especificaciones de circunstancias

---

# 3. Resultados

## 3.1 Análisis de Sensibilidad

```{r sensitivity-analysis}
# Función Gini simple
calc_gini <- function(x) {
  x <- x[!is.na(x) & x > 0]
  n <- length(x)
  if (n == 0) return(NA)
  x <- sort(x)
  G <- sum((2 * seq_along(x) - n - 1) * x)
  G / (n * sum(x))
}

# Función IOp
calc_iop <- function(y, y_hat) {
  gini_total <- calc_gini(exp(y))
  gini_between <- calc_gini(exp(y_hat))
  rsq <- var(y_hat, na.rm = TRUE) / var(y, na.rm = TRUE)
  list(iop_gini = gini_between / gini_total, iop_rsq = rsq)
}

# Definir conjuntos de circunstancias
sets <- list(
  minimal = c("educp", "educm", "sexo", "region_14"),
  standard = c("educp", "educm", "clasep", "sexo", "region_14", "cohorte", "p21"),
  with_ethnicity = c("educp", "educm", "clasep", "sexo", "region_14", "cohorte", "p21", "p111", "p112")
)

# Ejecutar análisis
results <- list()

for (set_name in names(sets)) {
  vars <- sets[[set_name]]
  available <- vars[vars %in% names(df)]

  df_sub <- df %>%
    select(ln_ingc_pc, all_of(available)) %>%
    drop_na()

  if (nrow(df_sub) < 500) next

  formula <- as.formula(paste("ln_ingc_pc ~", paste(available, collapse = " + ")))
  ctrl <- ctree_control(mincriterion = 0.95, minsplit = 100, maxdepth = 6)

  model <- tryCatch(
    ctree(formula, data = df_sub, control = ctrl),
    error = function(e) NULL
  )

  if (is.null(model)) next

  y <- df_sub$ln_ingc_pc
  y_hat <- predict(model)
  n_types <- length(unique(predict(model, type = "node")))

  iop <- calc_iop(y, y_hat)

  results[[set_name]] <- tibble(
    Especificación = set_name,
    Variables = length(available),
    N = nrow(df_sub),
    Tipos = n_types,
    `IOp (Gini)` = paste0(round(iop$iop_gini * 100, 1), "%"),
    `IOp (R²)` = paste0(round(iop$iop_rsq * 100, 1), "%")
  )
}

sensitivity_df <- bind_rows(results)

kable(sensitivity_df, caption = "Resultados de Sensibilidad: IOp bajo diferentes especificaciones") %>%
  kable_styling(bootstrap_options = c("striped", "hover")) %>%
  row_spec(2, bold = TRUE, background = "#e6f3ff")
```

### Interpretación

Los resultados muestran que el **IOp es robusto** a diferentes especificaciones:

- **Rango de IOp (Gini):** 47-51%
- **Especificación preferida (standard):** 50.6%
- Agregar variables étnicas (p111, p112) no cambia sustancialmente los resultados

## 3.2 Importancia de Circunstancias (SHAP)

Los siguientes resultados provienen del análisis XGBoost + SHAP:

```{r shap-results}
# Leer resultados SHAP pre-calculados
shap_file <- here::here("outputs/tables/shap_importance.csv")

if (file.exists(shap_file)) {
  shap_df <- read_csv(shap_file) %>%
    arrange(desc(importance_pct)) %>%
    mutate(
      Circunstancia = variable_label,
      `Importancia (%)` = importance_pct,
      `Proceso Cultural` = case_when(
        variable == "sexo" ~ "Identificación de género",
        variable == "region_14" ~ "Estigmatización espacial",
        variable == "educm" ~ "Estandarización (capital cultural)",
        variable == "educp" ~ "Estandarización",
        variable == "cohorte" ~ "Efectos de período",
        variable == "p21" ~ "Estigmatización rural",
        variable == "clasep" ~ "Evaluación ocupacional",
        variable == "p111" ~ "Racialización",
        variable == "p112" ~ "Racialización (colorismo)",
        TRUE ~ "Otro"
      )
    ) %>%
    select(Circunstancia, `Importancia (%)`, `Proceso Cultural`)

  kable(shap_df, caption = "Importancia SHAP de circunstancias") %>%
    kable_styling(bootstrap_options = c("striped", "hover")) %>%
    row_spec(1:3, bold = TRUE)
} else {
  cat("Archivo SHAP no encontrado. Ejecutar primero xgboost_shap_analysis.py")
}
```

### Visualización

```{r shap-plot, fig.cap="Importancia de circunstancias según SHAP"}
if (exists("shap_df")) {
  shap_df %>%
    ggplot(aes(x = reorder(Circunstancia, `Importancia (%)`),
               y = `Importancia (%)`,
               fill = `Proceso Cultural`)) +
    geom_col() +
    geom_text(aes(label = paste0(`Importancia (%)`, "%")),
              hjust = -0.1, size = 3.5) +
    coord_flip() +
    scale_fill_brewer(palette = "Set2") +
    scale_y_continuous(limits = c(0, 25)) +
    labs(
      title = "Contribución de Circunstancias a la Desigualdad de Oportunidades",
      subtitle = "Basado en valores SHAP (XGBoost)",
      x = NULL,
      y = "Importancia (%)",
      fill = "Proceso Cultural"
    ) +
    theme_minimal(base_size = 12) +
    theme(
      legend.position = "bottom",
      legend.title = element_text(face = "bold"),
      plot.title = element_text(face = "bold", size = 14)
    )
}
```

---

# 4. Interpretación Sociológica

## 4.1 Síntesis de Procesos Dominantes

```{r procesos-sintesis, echo=FALSE}
sintesis <- tibble(
  `Proceso Cultural` = c(
    "Identificación de género",
    "Estigmatización espacial",
    "Estandarización educativa",
    "Evaluación ocupacional",
    "Racialización",
    "Efectos de período"
  ),
  Circunstancias = c(
    "Sexo",
    "Región + Rural/Urbano",
    "Educación madre + padre",
    "Clase ocupacional padre",
    "Lengua indígena + Tono de piel",
    "Cohorte"
  ),
  `Contribución (%)` = c("21.4%", "26.4%", "23.7%", "8.7%", "7.9%", "12.0%")
)

kable(sintesis, caption = "Procesos culturales dominantes en México") %>%
  kable_styling(bootstrap_options = c("striped", "hover")) %>%
  row_spec(1:3, bold = TRUE, background = "#fff3cd")
```

## 4.2 Análisis por Proceso

### Identificación de Género (21.4%)

> El sexo es la circunstancia con mayor contribución predictiva a la desigualdad de ingresos.

**Mecanismos:**

- **Segregación ocupacional:** Canalización hacia sectores "feminizados" de menor remuneración
- **Penalización por maternidad:** Discriminación estadística contra mujeres en edad reproductiva
- **Brecha salarial directa:** Menor pago por trabajo equivalente
- **Trabajo no remunerado:** Carga desproporcionada de trabajo doméstico

**Actores reproductores:** Empleadores, familias, Estado, instituciones educativas

### Estigmatización Espacial (26.4%)

> Las disparidades regionales operan a través de estigmatización que marca territorios como "desarrollados" o "atrasados".

**Mecanismos:**

- **Concentración de capital:** Industria en el Norte y Centro
- **Infraestructura educativa:** Calidad diferencial por región
- **Redes de empleo:** Contactos geográficamente concentrados
- **Narrativas culturales:** "El Norte trabaja, el Sur descansa"

### Estandarización Educativa (23.7%)

> La educación parental opera como mecanismo de transmisión de capital cultural.

**Mecanismos:**

- **Acompañamiento escolar:** Capacidad de ayudar con tareas
- **Aspiraciones educativas:** Expectativas sobre nivel educativo de hijos
- **Redes sociales:** Acceso a información sobre oportunidades

**Conexión con meritocracia:** La educación funciona como estándar de mérito socialmente legitimado que racionaliza la desigualdad.

### Racialización (7.9%)

> Hablar lengua indígena y el tono de piel activan procesos de racialización y estigmatización.

**Nota metodológica:** La contribución relativamente baja puede deberse a:

1. Baja prevalencia de hablantes de lengua indígena en la muestra
2. Correlación con otras circunstancias (región, ruralidad)
3. Efectos mediados por educación y ocupación

---

# 5. Implicaciones de Política

## 5.1 Caveat Fundamental

> **IMPORTANTE:** IOp mide *asociación*, NO *causalidad*.

Los hallazgos indican *dónde* se concentra la desigualdad, no qué intervenciones serían efectivas. Se requiere análisis causal separado.

## 5.2 Recomendaciones por Proceso

```{r politicas, echo=FALSE}
politicas <- tibble(
  Proceso = c(
    "Identificación de género",
    "Estigmatización espacial",
    "Estandarización educativa",
    "Racialización"
  ),
  `Políticas Sugeridas` = c(
    "Corresponsabilidad parental, cuotas en sectores masculinizados, educación no sexista",
    "Inversión federal compensatoria en Sur, descentralización, conectividad digital",
    "Educación inicial universal, becas compensatorias, reconocimiento de saberes no escolares",
    "Educación intercultural bilingüe, acciones afirmativas, campañas antidiscriminación"
  )
)

kable(politicas, caption = "Recomendaciones de política por proceso cultural") %>%
  kable_styling(bootstrap_options = c("striped", "hover"))
```

---

# 6. Conclusiones

1. **Más del 50% de la desigualdad de ingresos** en México está asociada con circunstancias fuera del control individual.

2. Los **tres procesos culturales dominantes** son:
   - Estigmatización espacial (26%)
   - Estandarización educativa (24%)
   - Identificación de género (21%)

3. Los resultados son **robustos** a diferentes especificaciones metodológicas y consistentes con la literatura previa para México y América Latina.

4. Las políticas deben **atacar procesos culturales**, no solo circunstancias individuales.

---

# Referencias

- Brunori, P., Ferrara, D., & Guiliano, A. (2023). Regression trees and forests for inequality of opportunity. *Scandinavian Journal of Economics*.

- Ferreira, F. H., & Gignoux, J. (2011). The measurement of inequality of opportunity. *Review of Income and Wealth*, 57(4), 622-657.

- Lamont, M., Beljean, S., & Clair, M. (2014). What is missing? Cultural processes and causal pathways to inequality. *Socio-Economic Review*, 12(3), 573-608.

- Monroy-Gómez-Franco, L. (2023). A note on ex-ante inequality of opportunity across Mexican regions. *Economics Bulletin*.

- Roemer, J. E. (1998). *Equality of Opportunity*. Harvard University Press.

---

# Información de la Sesión

```{r session-info}
sessionInfo()
```

---

*Reporte generado el `r format(Sys.time(), '%d de %B de %Y a las %H:%M')`*
