---
title: "Desigualdad de Oportunidad en México"
subtitle: "Análisis con ESRU-EMOVI 2023"
author: "Eduardo"
date: "`r format(Sys.Date(), '%d de %B de %Y')`"
output:
  html_document:
    toc: true
    toc_float: true
    theme: flatly
---

```{r setup, include=FALSE}
knitr::opts_chunk$set(echo = FALSE, warning = FALSE, message = FALSE)
library(ggplot2)
library(knitr)
library(kableExtra)
```

# Resumen Ejecutivo

Este estudio analiza la **Desigualdad de Oportunidad (IOp)** en México utilizando datos de la Encuesta ESRU-EMOVI 2023.

> **¿Qué proporción de la desigualdad de ingresos se debe a circunstancias fuera del control individual?**

## Hallazgo Principal

```{r}
resultado <- data.frame(
  Modelo = c("Random Forest", "XGBoost", "Árbol de Decisión", "Gradient Boosting"),
  IOp = c("52.6%", "53.5%", "55.4%", "56.8%"),
  Nota = c("Estimación principal", "Con SHAP", "58 tipos", "Mayor R²")
)
kable(resultado) %>% kable_styling(bootstrap_options = c("striped", "hover"), full_width = FALSE)
```

**Conclusión:** Aproximadamente **52-57% de la desigualdad de ingresos** en México se debe a circunstancias fuera del control individual.

---

# Resultados por Circunstancia

## Educación de la Madre

```{r}
educm <- data.frame(
  Educacion = c("Sin/Primaria", "Secundaria", "Preparatoria", "Universidad"),
  Ingreso = c(7218, 10145, 12369, 17283)
)
```

```{r fig.width=9, fig.height=5}
ggplot(educm, aes(x = Educacion, y = Ingreso, fill = Educacion)) +
  geom_bar(stat = "identity") +
  geom_text(aes(label = paste0("$", format(Ingreso, big.mark = ","))), vjust = -0.5, size = 5, fontface = "bold") +
  scale_fill_brewer(palette = "Blues") +
  labs(title = "Ingreso Promedio según Educación de la Madre",
       x = "", y = "Ingreso (pesos)") +
  theme_minimal() +
  theme(legend.position = "none", plot.title = element_text(face = "bold")) +
  scale_y_continuous(limits = c(0, 20000), labels = scales::comma)
```

```{r}
educm$Ingreso_fmt <- paste0("$", format(round(educm$Ingreso), big.mark = ","))
kable(educm[, c("Educacion", "Ingreso_fmt")],
      col.names = c("Educación Madre", "Ingreso Promedio")) %>%
  kable_styling(bootstrap_options = c("striped"), full_width = FALSE)
```

**Interpretación:** Una persona cuya madre tiene **universidad** gana **$17,283** vs **$7,218** de quien tiene madre sin primaria. Eso es **2.4 veces más**.

---

## Educación del Padre

```{r}
educp <- data.frame(
  Educacion = c("Sin/Primaria", "Secundaria", "Preparatoria", "Universidad"),
  Ingreso = c(7041, 9452, 11251, 16801)
)
```

```{r fig.width=9, fig.height=5}
ggplot(educp, aes(x = Educacion, y = Ingreso, fill = Educacion)) +
  geom_bar(stat = "identity") +
  geom_text(aes(label = paste0("$", format(Ingreso, big.mark = ","))), vjust = -0.5, size = 5, fontface = "bold") +
  scale_fill_brewer(palette = "Greens") +
  labs(title = "Ingreso Promedio según Educación del Padre",
       x = "", y = "Ingreso (pesos)") +
  theme_minimal() +
  theme(legend.position = "none", plot.title = element_text(face = "bold")) +
  scale_y_continuous(limits = c(0, 20000), labels = scales::comma)
```

---

## Sexo

```{r}
sexo <- data.frame(
  Sexo = c("Hombre", "Mujer"),
  Ingreso = c(10759, 7062)
)
```

```{r fig.width=7, fig.height=5}
ggplot(sexo, aes(x = Sexo, y = Ingreso, fill = Sexo)) +
  geom_bar(stat = "identity", width = 0.6) +
  geom_text(aes(label = paste0("$", format(Ingreso, big.mark = ","))), vjust = -0.5, size = 6, fontface = "bold") +
  scale_fill_manual(values = c("#3498db", "#e74c3c")) +
  labs(title = "Brecha de Género en el Ingreso",
       x = "", y = "Ingreso (pesos)") +
  theme_minimal() +
  theme(legend.position = "none", plot.title = element_text(face = "bold")) +
  scale_y_continuous(limits = c(0, 14000), labels = scales::comma)
```

**Brecha de género:** Los hombres ganan **$3,697 pesos más** que las mujeres en promedio (1.5x más).

---

## Región a los 14 años

```{r}
region <- data.frame(
  Region = c("Norte", "Centro-Norte", "Centro", "Centro-Sur", "Sur"),
  Ingreso = c(11916, 8379, 9569, 7412, 5979)
)
```

```{r fig.width=10, fig.height=5}
ggplot(region, aes(x = reorder(Region, Ingreso), y = Ingreso, fill = Ingreso)) +
  geom_bar(stat = "identity") +
  geom_text(aes(label = paste0("$", format(Ingreso, big.mark = ","))), hjust = -0.1, size = 5, fontface = "bold") +
  scale_fill_gradient(low = "#e74c3c", high = "#27ae60") +
  coord_flip() +
  labs(title = "Ingreso Promedio por Región donde Creció",
       x = "", y = "Ingreso (pesos)") +
  theme_minimal() +
  theme(legend.position = "none", plot.title = element_text(face = "bold")) +
  scale_y_continuous(limits = c(0, 15000), labels = scales::comma)
```

**Interpretación:** Crecer en el **Norte** vs el **Sur** significa ganar **$5,937 pesos más** (2.0x).

---

## Rural / Urbano

```{r}
rural <- data.frame(
  Tipo = c("Ciudad", "Pueblo", "Ranchería/Rural"),
  Ingreso = c(12618, 10221, 5760)
)
```

```{r fig.width=8, fig.height=5}
ggplot(rural, aes(x = reorder(Tipo, Ingreso), y = Ingreso, fill = Ingreso)) +
  geom_bar(stat = "identity") +
  geom_text(aes(label = paste0("$", format(Ingreso, big.mark = ","))), hjust = -0.1, size = 5, fontface = "bold") +
  scale_fill_gradient(low = "#e67e22", high = "#2ecc71") +
  coord_flip() +
  labs(title = "Ingreso según Tipo de Localidad donde Creció",
       x = "", y = "Ingreso (pesos)") +
  theme_minimal() +
  theme(legend.position = "none", plot.title = element_text(face = "bold")) +
  scale_y_continuous(limits = c(0, 14000), labels = scales::comma)
```

**Interpretación:** Crecer en **ciudad** vs **zona rural** significa ganar **2.2x más** ($6,858 de diferencia).

---

## Ocupación del Padre

```{r}
clasep <- data.frame(
  Clase = c("Clase 1 (más baja)", "Clase 2", "Clase 3", "Clase 4", "Clase 5", "Clase 6 (más alta)"),
  Ingreso = c(5687, 9412, 8558, 9845, 13002, 16812)
)
```

```{r fig.width=10, fig.height=5}
ggplot(clasep, aes(x = reorder(Clase, Ingreso), y = Ingreso, fill = Ingreso)) +
  geom_bar(stat = "identity") +
  geom_text(aes(label = paste0("$", format(Ingreso, big.mark = ","))), hjust = -0.1, size = 4, fontface = "bold") +
  scale_fill_gradient(low = "#9b59b6", high = "#1abc9c") +
  coord_flip() +
  labs(title = "Ingreso según Clase Ocupacional del Padre",
       x = "", y = "Ingreso (pesos)") +
  theme_minimal() +
  theme(legend.position = "none", plot.title = element_text(face = "bold")) +
  scale_y_continuous(limits = c(0, 20000), labels = scales::comma)
```

**Interpretación:** Hijos de padres en **clase alta** ganan **3.0x más** que hijos de padres en clase baja.

---

## Lengua Indígena

```{r}
indigena <- data.frame(
  Habla = c("Sí habla", "No habla"),
  Ingreso = c(3916, 8958)
)
```

```{r fig.width=7, fig.height=4}
ggplot(indigena, aes(x = Habla, y = Ingreso, fill = Habla)) +
  geom_bar(stat = "identity", width = 0.6) +
  geom_text(aes(label = paste0("$", format(Ingreso, big.mark = ","))), vjust = -0.5, size = 6, fontface = "bold") +
  scale_fill_manual(values = c("#e74c3c", "#3498db")) +
  labs(title = "Ingreso según Habla de Lengua Indígena",
       x = "", y = "Ingreso (pesos)") +
  theme_minimal() +
  theme(legend.position = "none", plot.title = element_text(face = "bold")) +
  scale_y_continuous(limits = c(0, 11000), labels = scales::comma)
```

**Interpretación:** Quienes **no hablan** lengua indígena ganan **2.3x más** ($5,042 de diferencia).

---

# Resumen de Brechas

```{r}
brechas <- data.frame(
  Circunstancia = c(
    "Clase ocupacional padre (Alta vs Baja)",
    "Educación madre (Universidad vs Sin primaria)",
    "Educación padre (Universidad vs Sin primaria)",
    "Lengua indígena (No vs Sí)",
    "Localidad (Ciudad vs Rural)",
    "Región (Norte vs Sur)",
    "Sexo (Hombre vs Mujer)"
  ),
  Brecha = c(3.0, 2.4, 2.4, 2.3, 2.2, 2.0, 1.5),
  Diferencia = c("$11,125", "$10,065", "$9,760", "$5,042", "$6,858", "$5,937", "$3,697")
)

kable(brechas, col.names = c("Circunstancia", "Brecha (veces)", "Diferencia en pesos")) %>%
  kable_styling(bootstrap_options = c("striped", "hover"), full_width = FALSE) %>%
  row_spec(1:3, bold = TRUE, background = "#ffe6e6")
```

---

# Conclusiones

1. **Más de la mitad (52-57%)** de la desigualdad de ingresos en México se debe a circunstancias fuera del control individual.

2. Los **factores más importantes** son:
   - Clase ocupacional del padre (3.0x)
   - Educación de los padres (2.4x)
   - Condición indígena (2.3x)
   - Localidad rural/urbana (2.2x)

3. Las **mayores brechas** se observan en:
   - Clase ocupacional del padre: **$11,125 de diferencia**
   - Educación de la madre: **$10,065 de diferencia**
   - Educación del padre: **$9,760 de diferencia**

---

# Implicaciones de Política

Para reducir la desigualdad de oportunidad se necesitan políticas enfocadas en:

- **Educación**: Especialmente de mujeres y en zonas marginadas
- **Desarrollo regional**: Reducir brechas Norte-Sur
- **Equidad de género**: Cerrar la brecha salarial
- **Primera infancia**: Intervenciones tempranas

---

# Referencias

- Brunori, P., Ferreira, F. H., & Peragine, V. (2023). Inequality of opportunity. *Journal of Economic Inequality*.
- Monroy-Gómez-Franco, L. (2023). Ex-ante Inequality of Opportunity across Mexican Regions. *Economics Bulletin*.
- CEEY (2023). Encuesta ESRU de Movilidad Social en México (EMOVI) 2023.

---

*Análisis realizado con R. Datos: ESRU-EMOVI 2023.*
