---
title: "Desigualdad de Oportunidad en México"
subtitle: "Análisis con ESRU-EMOVI 2023"
author: "Eduardo"
date: "`r format(Sys.Date(), '%d de %B de %Y')`"
output:
  html_document:
    toc: true
    toc_float: true
    toc_depth: 3
    theme: flatly
    highlight: tango
    code_folding: hide
    df_print: paged
---

```{r setup, include=FALSE}
knitr::opts_chunk$set(echo = TRUE, warning = FALSE, message = FALSE, fig.align = 'center')

# Cargar paquetes
library(dplyr)
library(ggplot2)
library(knitr)
library(kableExtra)

# Configurar directorio
project_root <- "C:/Users/HP ZBOOK/Desktop/Inequality of Opportunity"
```

---

# Resumen Ejecutivo

Este estudio analiza la **Desigualdad de Oportunidad (IOp)** en México utilizando datos de la Encuesta ESRU-EMOVI 2023. La pregunta central es:

> **¿Qué proporción de la desigualdad de ingresos se debe a circunstancias fuera del control individual?**

## Hallazgo Principal

```{r resultado-principal, echo=FALSE}
# Crear tabla de resultado principal
resultado <- data.frame(
  Metrica = c("IOp (Random Forest)", "IOp (XGBoost)", "IOp (Árbol de Decisión)"),
  Valor = c("52.6%", "53.5%", "55.4%"),
  Interpretacion = c(
    "Estimación principal",
    "Con optimización de hiperparámetros",
    "Modelo interpretable"
  )
)

kable(resultado, col.names = c("Métrica", "Valor", "Interpretación"),
      caption = "Resultados principales de IOp") %>%
  kable_styling(bootstrap_options = c("striped", "hover"), full_width = FALSE) %>%
  row_spec(1, bold = TRUE, background = "#e6f3ff")
```

**Conclusión:** Aproximadamente **52-55% de la desigualdad de ingresos** en México se debe a circunstancias fuera del control individual como la educación de los padres, el lugar de nacimiento y el sexo.

---

# 1. Introducción

## 1.1 ¿Qué es la Desigualdad de Oportunidad?

La **Desigualdad de Oportunidad (IOp)** mide qué proporción de la desigualdad total se debe a factores que las personas **no pueden controlar**, llamados **circunstancias**:

- Educación de los padres
- Ocupación de los padres
- Región donde creciste
- Sexo
- Etnicidad
- Si creciste en zona rural o urbana

Bajo el marco de **John Roemer**, la desigualdad que proviene de estas circunstancias se considera **injusta** o **éticamente inaceptable**.

## 1.2 Datos Utilizados

```{r datos-info, echo=FALSE}
info_datos <- data.frame(
  Caracteristica = c("Encuesta", "Año", "Observaciones totales", "Casos completos para análisis", "Variable de resultado"),
  Valor = c("ESRU-EMOVI", "2023", "17,843", "13,164", "Ingreso per cápita del hogar")
)

kable(info_datos, col.names = c("Característica", "Valor")) %>%
  kable_styling(bootstrap_options = c("striped"), full_width = FALSE)
```

---

# 2. Metodología

## 2.1 Marco Conceptual

Siguiendo a **Brunori et al. (2023)** y **Roemer (1998)**, utilizamos métodos de machine learning para:

1. **Particionar** la población en "tipos" basados en circunstancias
2. **Calcular** el ingreso promedio de cada tipo
3. **Medir** qué proporción de la desigualdad total se explica por las diferencias entre tipos

$$IOp = \frac{Gini(\mu_{tipos})}{Gini(Y)}$$

Donde:
- $Gini(\mu_{tipos})$ = Desigualdad entre los promedios de cada tipo
- $Gini(Y)$ = Desigualdad total del ingreso

## 2.2 Variables de Circunstancias

```{r variables-tabla, echo=FALSE}
variables <- data.frame(
  Variable = c("educm", "educp", "clasep", "sexo", "region_14", "p21", "cohorte", "p111", "p112"),
  Descripcion = c(
    "Educación de la madre",
    "Educación del padre",
    "Ocupación del padre",
    "Sexo",
    "Región a los 14 años",
    "Rural/Urbano a los 14 años",
    "Cohorte de nacimiento",
    "Habla lengua indígena",
    "Tono de piel"
  ),
  Tipo = c("Categórica (4 niveles)", "Categórica (4 niveles)", "Categórica (6 niveles)",
           "Binaria", "Categórica (5 regiones)", "Categórica (4 niveles)",
           "Categórica", "Binaria", "Numérica (1-11)")
)

kable(variables, col.names = c("Variable", "Descripción", "Tipo")) %>%
  kable_styling(bootstrap_options = c("striped", "hover"), full_width = TRUE)
```

## 2.3 Modelos Utilizados

| Modelo | Propósito |
|--------|-----------|
| **Árbol de Decisión** | Interpretabilidad - ver cómo se forman los tipos |
| **Random Forest** | Estimación robusta - promedio de 200 árboles |
| **Gradient Boosting** | Mayor poder predictivo |
| **XGBoost + SHAP** | Interpretabilidad avanzada |

---

# 3. Resultados

## 3.1 Estimaciones de IOp

```{r iop-resultados, echo=FALSE}
iop_results <- data.frame(
  Modelo = c("Árbol de Decisión", "Random Forest", "Gradient Boosting", "XGBoost (optimizado)", "Random Forest (CV 5-fold)"),
  IOp_Gini = c(0.554, 0.526, 0.568, 0.535, 0.515),
  R2 = c(0.283, 0.259, 0.312, 0.345, 0.258),
  Tipos = c("58", "-", "-", "-", "-")
)

iop_results %>%
  mutate(
    IOp_Gini = paste0(round(IOp_Gini * 100, 1), "%"),
    R2 = paste0(round(R2 * 100, 1), "%")
  ) %>%
  kable(col.names = c("Modelo", "IOp (Gini)", "R²", "N° Tipos"),
        caption = "Estimaciones de Desigualdad de Oportunidad") %>%
  kable_styling(bootstrap_options = c("striped", "hover"), full_width = FALSE) %>%
  row_spec(2, bold = TRUE, background = "#d4edda")
```

**Interpretación:** Todos los modelos coinciden en que aproximadamente **52-57%** de la desigualdad de ingresos se debe a circunstancias. El estimado principal (Random Forest) es **52.6%**.

## 3.2 Importancia de las Circunstancias

```{r varimp-plot, echo=FALSE, fig.width=10, fig.height=6}
varimp <- data.frame(
  Variable = c("Educación madre", "Región a los 14", "Sexo", "Educación padre",
               "Rural/Urbano", "Ocupación padre", "Lengua indígena", "Cohorte", "Tono de piel"),
  Importancia_RF = c(24.5, 20.5, 19.4, 11.2, 7.9, 6.8, 4.6, 4.6, 0.5),
  Importancia_SHAP = c(12.9, 14.8, 21.7, 12.5, 11.8, 9.6, 4.4, 12.4, 0.0)
)

# Ordenar por importancia RF
varimp$Variable <- factor(varimp$Variable, levels = varimp$Variable[order(varimp$Importancia_RF)])

ggplot(varimp, aes(x = Variable, y = Importancia_RF)) +
  geom_bar(stat = "identity", fill = "#3498db", alpha = 0.8) +
  geom_text(aes(label = paste0(Importancia_RF, "%")), hjust = -0.1, size = 4) +
  coord_flip() +
  labs(
    title = "Importancia de las Circunstancias",
    subtitle = "¿Qué factores explican más la desigualdad de oportunidad?",
    x = "",
    y = "Importancia (%)",
    caption = "Fuente: ESRU-EMOVI 2023. Método: Random Forest"
  ) +
  theme_minimal() +
  theme(
    plot.title = element_text(size = 16, face = "bold"),
    plot.subtitle = element_text(size = 12, color = "gray40"),
    axis.text = element_text(size = 11)
  ) +
  scale_y_continuous(limits = c(0, 30))
```

### Hallazgos clave:

1. **Educación de la madre (24.5%)**: El factor más importante. La educación materna determina fuertemente las oportunidades de los hijos.

2. **Región a los 14 años (20.5%)**: Existe una fuerte desigualdad geográfica. Crecer en el Norte vs. el Sur tiene un impacto significativo.

3. **Sexo (19.4%)**: La brecha de género sigue siendo un determinante importante del ingreso.

4. **Educación del padre (11.2%)**: Complementa el efecto de la educación materna.

5. **Rural/Urbano (7.9%)**: Crecer en una ciudad ofrece ventajas significativas.

## 3.3 Ingreso Promedio por Circunstancia

```{r cargar-datos-reales, echo=FALSE, message=FALSE, warning=FALSE}
# Cargar los datos reales de EMOVI
library(haven)

data_path <- file.path(project_root, "data", "raw", "emovi", "Data", "entrevistado_2023.dta")

if (file.exists(data_path)) {
  df <- read_dta(data_path)

  # Seleccionar variables
  df_analysis <- df[, c("ingc_pc", "educp", "educm", "clasep", "sexo", "p111", "p112", "region_14", "cohorte", "p21")]

  # Convertir haven_labelled a numérico
  for (col in names(df_analysis)) {
    df_analysis[[col]] <- as.numeric(df_analysis[[col]])
  }

  # Calcular ingreso
  df_analysis$ln_income <- log(df_analysis$ingc_pc)
  df_analysis <- df_analysis[is.finite(df_analysis$ln_income), ]
  df_analysis$ingreso_pesos <- exp(df_analysis$ln_income)

  # Convertir a factores SIN especificar niveles (usar los que existen)
  df_analysis$sexo <- factor(df_analysis$sexo)
  levels(df_analysis$sexo) <- c("Hombre", "Mujer")

  df_analysis$educp <- factor(df_analysis$educp)
  levels(df_analysis$educp) <- c("Sin/Primaria", "Secundaria", "Preparatoria", "Universidad")[1:nlevels(df_analysis$educp)]

  df_analysis$educm <- factor(df_analysis$educm)
  levels(df_analysis$educm) <- c("Sin/Primaria", "Secundaria", "Preparatoria", "Universidad")[1:nlevels(df_analysis$educm)]

  df_analysis$region_14 <- factor(df_analysis$region_14)
  levels(df_analysis$region_14) <- c("Norte", "Centro-Norte", "Centro", "Centro-Sur", "Sur")[1:nlevels(df_analysis$region_14)]

  df_analysis$p21 <- factor(df_analysis$p21)
  levels(df_analysis$p21) <- c("Ciudad", "Pueblo", "Rancheria", "NS")[1:nlevels(df_analysis$p21)]

  df_analysis$p111 <- factor(df_analysis$p111)
  levels(df_analysis$p111) <- c("Si", "No")[1:nlevels(df_analysis$p111)]

  df_analysis$clasep <- factor(df_analysis$clasep)
  levels(df_analysis$clasep) <- c("I-Alta", "II", "IIIa", "IIIb", "IVa-c", "V-VII")[1:nlevels(df_analysis$clasep)]

  # Eliminar NA
  df_analysis <- na.omit(df_analysis)

  datos_cargados <- TRUE
  cat("Datos cargados:", nrow(df_analysis), "observaciones\n")
} else {
  datos_cargados <- FALSE
  cat("ERROR: No se encontró el archivo de datos\n")
}
```

### 3.3.1 Por Educación de la Madre

```{r ingreso-madre, echo=FALSE, fig.width=10, fig.height=5}
if (datos_cargados) {
  educm_tabla <- df_analysis %>%
    group_by(educm) %>%
    summarise(
      N = n(),
      Ingreso = round(mean(ingreso_pesos), 0),
      .groups = "drop"
    ) %>%
    filter(!is.na(educm))

  ggplot(educm_tabla, aes(x = educm, y = Ingreso, fill = educm)) +
    geom_bar(stat = "identity", alpha = 0.85) +
    geom_text(aes(label = paste0("$", format(Ingreso, big.mark = ","))),
              vjust = -0.5, size = 5, fontface = "bold") +
    scale_fill_viridis_d(option = "D", begin = 0.3, end = 0.9) +
    labs(
      title = "Ingreso Promedio según Educación de la Madre",
      subtitle = "Ingreso per cápita mensual del hogar (pesos)",
      x = "Educación de la madre",
      y = "Ingreso promedio (pesos)"
    ) +
    theme_minimal() +
    theme(plot.title = element_text(size = 16, face = "bold"), legend.position = "none") +
    scale_y_continuous(labels = scales::comma, limits = c(0, max(educm_tabla$Ingreso) * 1.15))
}
```

```{r tabla-madre, echo=FALSE}
if (datos_cargados) {
  educm_tabla %>%
    mutate(
      Porcentaje = paste0(round(N / sum(N) * 100, 1), "%"),
      Ingreso = paste0("$", format(Ingreso, big.mark = ","))
    ) %>%
    kable(col.names = c("Educación Madre", "N", "Ingreso Promedio", "% Muestra")) %>%
    kable_styling(bootstrap_options = c("striped", "hover"), full_width = FALSE)
}
```

### 3.3.2 Por Educación del Padre

```{r ingreso-padre, echo=FALSE, fig.width=10, fig.height=5}
if (datos_cargados) {
  educp_tabla <- df_analysis %>%
    group_by(educp) %>%
    summarise(
      N = n(),
      Ingreso = round(mean(ingreso_pesos), 0),
      .groups = "drop"
    ) %>%
    filter(!is.na(educp))

  ggplot(educp_tabla, aes(x = educp, y = Ingreso, fill = educp)) +
    geom_bar(stat = "identity", alpha = 0.85) +
    geom_text(aes(label = paste0("$", format(Ingreso, big.mark = ","))),
              vjust = -0.5, size = 5, fontface = "bold") +
    scale_fill_viridis_d(option = "C", begin = 0.3, end = 0.9) +
    labs(
      title = "Ingreso Promedio según Educación del Padre",
      x = "Educación del padre",
      y = "Ingreso promedio (pesos)"
    ) +
    theme_minimal() +
    theme(plot.title = element_text(size = 16, face = "bold"), legend.position = "none") +
    scale_y_continuous(labels = scales::comma, limits = c(0, max(educp_tabla$Ingreso) * 1.15))
}
```

```{r tabla-padre, echo=FALSE}
if (datos_cargados) {
  educp_tabla %>%
    mutate(
      Porcentaje = paste0(round(N / sum(N) * 100, 1), "%"),
      Ingreso = paste0("$", format(Ingreso, big.mark = ","))
    ) %>%
    kable(col.names = c("Educación Padre", "N", "Ingreso Promedio", "% Muestra")) %>%
    kable_styling(bootstrap_options = c("striped", "hover"), full_width = FALSE)
}
```

### 3.3.3 Por Sexo

```{r ingreso-sexo, echo=FALSE, fig.width=7, fig.height=5}
if (datos_cargados) {
  sexo_tabla <- df_analysis %>%
    group_by(sexo) %>%
    summarise(
      N = n(),
      Ingreso = round(mean(ingreso_pesos), 0),
      .groups = "drop"
    ) %>%
    filter(!is.na(sexo))

  ggplot(sexo_tabla, aes(x = sexo, y = Ingreso, fill = sexo)) +
    geom_bar(stat = "identity", width = 0.6, alpha = 0.85) +
    geom_text(aes(label = paste0("$", format(Ingreso, big.mark = ","))),
              vjust = -0.5, size = 6, fontface = "bold") +
    scale_fill_manual(values = c("#3498db", "#e74c3c")) +
    labs(
      title = "Brecha de Género en el Ingreso",
      x = "",
      y = "Ingreso promedio (pesos)"
    ) +
    theme_minimal() +
    theme(plot.title = element_text(size = 16, face = "bold"), legend.position = "none") +
    scale_y_continuous(labels = scales::comma, limits = c(0, max(sexo_tabla$Ingreso) * 1.15))
}
```

```{r tabla-sexo, echo=FALSE}
brecha_genero <- 0
if (datos_cargados) {
  sexo_calc <- df_analysis %>%
    group_by(sexo) %>%
    summarise(N = n(), Ingreso = round(mean(ingreso_pesos), 0), .groups = "drop") %>%
    filter(!is.na(sexo))

  if (nrow(sexo_calc) == 2) {
    brecha_genero <- sexo_calc$Ingreso[1] - sexo_calc$Ingreso[2]
  }

  sexo_calc %>%
    mutate(
      Porcentaje = paste0(round(N / sum(N) * 100, 1), "%"),
      Ingreso = paste0("$", format(Ingreso, big.mark = ","))
    ) %>%
    kable(col.names = c("Sexo", "N", "Ingreso Promedio", "% Muestra")) %>%
    kable_styling(bootstrap_options = c("striped", "hover"), full_width = FALSE)
}
```

**Brecha de género:** Los hombres ganan en promedio **`r paste0("$", format(abs(brecha_genero), big.mark = ","))` pesos más** que las mujeres.

### 3.3.4 Por Región a los 14 años

```{r ingreso-region, echo=FALSE, fig.width=10, fig.height=5}
if (datos_cargados) {
  region_tabla <- df_analysis %>%
    group_by(region_14) %>%
    summarise(
      N = n(),
      Ingreso = round(mean(ingreso_pesos), 0),
      .groups = "drop"
    ) %>%
    filter(!is.na(region_14)) %>%
    arrange(desc(Ingreso))

  region_tabla$region_14 <- factor(region_tabla$region_14, levels = region_tabla$region_14)

  ggplot(region_tabla, aes(x = region_14, y = Ingreso, fill = Ingreso)) +
    geom_bar(stat = "identity", alpha = 0.85) +
    geom_text(aes(label = paste0("$", format(Ingreso, big.mark = ","))),
              vjust = -0.5, size = 5, fontface = "bold") +
    scale_fill_gradient(low = "#e74c3c", high = "#27ae60") +
    labs(
      title = "Ingreso Promedio por Región donde Creció",
      subtitle = "Ordenado de mayor a menor ingreso",
      x = "Región a los 14 años",
      y = "Ingreso promedio (pesos)"
    ) +
    theme_minimal() +
    theme(plot.title = element_text(size = 16, face = "bold"), legend.position = "none") +
    scale_y_continuous(labels = scales::comma, limits = c(0, max(region_tabla$Ingreso) * 1.15))
}
```

```{r tabla-region, echo=FALSE}
if (datos_cargados) {
  region_tabla %>%
    mutate(
      Porcentaje = paste0(round(N / sum(N) * 100, 1), "%"),
      Ingreso = paste0("$", format(Ingreso, big.mark = ","))
    ) %>%
    kable(col.names = c("Región", "N", "Ingreso Promedio", "% Muestra")) %>%
    kable_styling(bootstrap_options = c("striped", "hover"), full_width = FALSE)
}
```

### 3.3.5 Por Tipo de Localidad (Rural/Urbano)

```{r ingreso-rural, echo=FALSE, fig.width=9, fig.height=5}
if (datos_cargados) {
  rural_tabla <- df_analysis %>%
    group_by(p21) %>%
    summarise(
      N = n(),
      Ingreso = round(mean(ingreso_pesos), 0),
      .groups = "drop"
    ) %>%
    filter(!is.na(p21)) %>%
    arrange(desc(Ingreso))

  rural_tabla$p21 <- factor(rural_tabla$p21, levels = rural_tabla$p21)

  ggplot(rural_tabla, aes(x = p21, y = Ingreso, fill = Ingreso)) +
    geom_bar(stat = "identity", alpha = 0.85) +
    geom_text(aes(label = paste0("$", format(Ingreso, big.mark = ","))),
              vjust = -0.5, size = 5, fontface = "bold") +
    scale_fill_gradient(low = "#e67e22", high = "#2ecc71") +
    labs(
      title = "Ingreso Promedio por Tipo de Localidad donde Creció",
      x = "Tipo de localidad a los 14 años",
      y = "Ingreso promedio (pesos)"
    ) +
    theme_minimal() +
    theme(plot.title = element_text(size = 16, face = "bold"), legend.position = "none") +
    scale_y_continuous(labels = scales::comma, limits = c(0, max(rural_tabla$Ingreso) * 1.15))
}
```

```{r tabla-rural, echo=FALSE}
if (datos_cargados) {
  rural_tabla %>%
    mutate(
      Porcentaje = paste0(round(N / sum(N) * 100, 1), "%"),
      Ingreso = paste0("$", format(Ingreso, big.mark = ","))
    ) %>%
    kable(col.names = c("Tipo Localidad", "N", "Ingreso Promedio", "% Muestra")) %>%
    kable_styling(bootstrap_options = c("striped", "hover"), full_width = FALSE)
}
```

### 3.3.6 Por Ocupación del Padre

```{r ingreso-ocupacion, echo=FALSE, fig.width=10, fig.height=5}
if (datos_cargados) {
  clasep_tabla <- df_analysis %>%
    group_by(clasep) %>%
    summarise(
      N = n(),
      Ingreso = round(mean(ingreso_pesos), 0),
      .groups = "drop"
    ) %>%
    filter(!is.na(clasep)) %>%
    arrange(desc(Ingreso))

  clasep_tabla$clasep <- factor(clasep_tabla$clasep, levels = clasep_tabla$clasep)

  ggplot(clasep_tabla, aes(x = clasep, y = Ingreso, fill = Ingreso)) +
    geom_bar(stat = "identity", alpha = 0.85) +
    geom_text(aes(label = paste0("$", format(Ingreso, big.mark = ","))),
              vjust = -0.5, size = 4.5, fontface = "bold") +
    scale_fill_gradient(low = "#9b59b6", high = "#1abc9c") +
    labs(
      title = "Ingreso Promedio por Ocupación del Padre",
      subtitle = "I-Alta = Profesionales/Directivos, V-VII = Trabajadores manuales",
      x = "Clase ocupacional del padre",
      y = "Ingreso promedio (pesos)"
    ) +
    theme_minimal() +
    theme(plot.title = element_text(size = 16, face = "bold"), legend.position = "none") +
    scale_y_continuous(labels = scales::comma, limits = c(0, max(clasep_tabla$Ingreso) * 1.15))
}
```

```{r tabla-ocupacion, echo=FALSE}
if (datos_cargados) {
  clasep_tabla %>%
    mutate(
      Porcentaje = paste0(round(N / sum(N) * 100, 1), "%"),
      Ingreso = paste0("$", format(Ingreso, big.mark = ","))
    ) %>%
    kable(col.names = c("Ocupación Padre", "N", "Ingreso Promedio", "% Muestra")) %>%
    kable_styling(bootstrap_options = c("striped", "hover"), full_width = FALSE)
}
```

### 3.3.7 Por Condición Indígena

```{r ingreso-indigena, echo=FALSE, fig.width=7, fig.height=5}
if (datos_cargados) {
  indigena_tabla <- df_analysis %>%
    group_by(p111) %>%
    summarise(
      N = n(),
      Ingreso = round(mean(ingreso_pesos), 0),
      .groups = "drop"
    ) %>%
    filter(!is.na(p111))

  ggplot(indigena_tabla, aes(x = p111, y = Ingreso, fill = p111)) +
    geom_bar(stat = "identity", width = 0.6, alpha = 0.85) +
    geom_text(aes(label = paste0("$", format(Ingreso, big.mark = ","))),
              vjust = -0.5, size = 6, fontface = "bold") +
    scale_fill_manual(values = c("#e74c3c", "#3498db")) +
    labs(
      title = "Ingreso Promedio según Habla de Lengua Indígena",
      x = "¿Habla lengua indígena?",
      y = "Ingreso promedio (pesos)"
    ) +
    theme_minimal() +
    theme(plot.title = element_text(size = 16, face = "bold"), legend.position = "none") +
    scale_y_continuous(labels = scales::comma, limits = c(0, max(indigena_tabla$Ingreso) * 1.15))
}
```

```{r tabla-indigena, echo=FALSE}
if (datos_cargados) {
  indigena_tabla %>%
    mutate(
      Porcentaje = paste0(round(N / sum(N) * 100, 1), "%"),
      Ingreso = paste0("$", format(Ingreso, big.mark = ","))
    ) %>%
    kable(col.names = c("Habla Lengua Indígena", "N", "Ingreso Promedio", "% Muestra")) %>%
    kable_styling(bootstrap_options = c("striped", "hover"), full_width = FALSE)
}
```

### 3.3.8 Resumen de Brechas

```{r resumen-brechas, echo=FALSE}
if (datos_cargados) {

  # Calcular brechas directamente desde df_analysis
  calc_brecha_var <- function(data, var) {
    tabla <- data %>%
      group_by(across(all_of(var))) %>%
      summarise(Ingreso = mean(ingreso_pesos, na.rm = TRUE), .groups = "drop") %>%
      filter(!is.na(Ingreso))

    if (nrow(tabla) >= 2 && min(tabla$Ingreso) > 0) {
      return(round(max(tabla$Ingreso) / min(tabla$Ingreso), 1))
    } else {
      return(NA_real_)
    }
  }

  # Calcular cada brecha
  brecha_educm <- calc_brecha_var(df_analysis, "educm")
  brecha_educp <- calc_brecha_var(df_analysis, "educp")
  brecha_sexo <- calc_brecha_var(df_analysis, "sexo")
  brecha_region <- calc_brecha_var(df_analysis, "region_14")
  brecha_rural <- calc_brecha_var(df_analysis, "p21")
  brecha_clasep <- calc_brecha_var(df_analysis, "clasep")
  brecha_indigena <- calc_brecha_var(df_analysis, "p111")

  # Crear dataframe
  brechas <- data.frame(
    Circunstancia = c(
      "Educación madre (Universidad vs Sin/Primaria)",
      "Educación padre (Universidad vs Sin/Primaria)",
      "Sexo (Hombre vs Mujer)",
      "Región (mejor vs peor)",
      "Localidad (Ciudad vs Ranchería)",
      "Ocupación padre (I-Alta vs V-VII)",
      "Lengua indígena (No vs Sí)"
    ),
    Brecha = c(brecha_educm, brecha_educp, brecha_sexo, brecha_region,
               brecha_rural, brecha_clasep, brecha_indigena)
  )

  # Filtrar NA y ordenar
  brechas <- brechas[!is.na(brechas$Brecha), ]

  if (nrow(brechas) > 0) {
    brechas <- brechas[order(-brechas$Brecha), ]
    brechas$Interpretacion <- paste0("Gana ", brechas$Brecha, "x más")

    kable(brechas, col.names = c("Circunstancia", "Brecha", "Interpretación"),
          caption = "Resumen de brechas de ingreso por circunstancia",
          row.names = FALSE) %>%
      kable_styling(bootstrap_options = c("striped", "hover"), full_width = FALSE) %>%
      row_spec(1, bold = TRUE, background = "#ffe6e6")
  } else {
    cat("No se pudieron calcular las brechas.")
  }
}
```

> **Conclusión:** Las mayores brechas se observan en la **educación de los padres** y la **ocupación del padre**. Una persona cuya madre tiene universidad gana más del doble que alguien cuya madre no terminó la primaria.

---

# 4. Visualización del Árbol de Decisión

El árbol de decisión muestra cómo las circunstancias dividen a la población en grupos con diferentes ingresos esperados.

```{r arbol-imagen, echo=FALSE, out.width="100%", fig.cap="Árbol de decisión simplificado mostrando la partición en tipos"}
# Mostrar imagen del árbol si existe
arbol_path <- file.path(project_root, "outputs/figures/arbol_simplificado.png")
if (file.exists(arbol_path)) {
  knitr::include_graphics(arbol_path)
} else {
  cat("Imagen del árbol no encontrada. Ejecutar visualize_trees_mejorado.R primero.")
}
```

**Cómo leer el árbol:**

- Cada **nodo interno** muestra una variable y el criterio de división
- Cada **nodo terminal** (hoja) representa un "tipo" de personas con circunstancias similares
- Los **boxplots** muestran la distribución del log(ingreso) en cada tipo

---

# 5. Comparación con la Literatura

```{r literatura, echo=FALSE}
literatura <- data.frame(
  Estudio = c("Este estudio (2023)", "Monroy-Gómez-Franco (2023)", "Plassot et al. (2022)"),
  Datos = c("EMOVI 2023", "EMOVI 2017", "EMOVI 2017"),
  IOp = c("52-57%", "≥48%", "45-55%"),
  Metodo = c("ctree/Random Forest/XGBoost", "Conditional Inference Trees", "Machine Learning")
)

kable(literatura, col.names = c("Estudio", "Datos", "IOp", "Método"),
      caption = "Comparación con estudios previos para México") %>%
  kable_styling(bootstrap_options = c("striped", "hover"), full_width = FALSE)
```

Nuestros resultados son **consistentes** con la literatura previa. El ligero aumento en IOp (de ~48% a ~53%) podría reflejar cambios reales en la desigualdad de oportunidad entre 2017 y 2023, o diferencias metodológicas menores.

---

# 6. Conclusiones

## 6.1 Hallazgos Principales

1. **Más de la mitad (52-57%) de la desigualdad de ingresos** en México se debe a circunstancias fuera del control individual.

2. Los **tres factores más importantes** son:
   - Educación de la madre (24.5%)
   - Región donde creciste (20.5%)
   - Sexo (19.4%)

3. Una persona cuya madre tiene universidad gana **2.4 veces más** que alguien cuya madre no terminó primaria.

4. Existe una **brecha de género significativa** que no puede atribuirse al esfuerzo individual.

## 6.2 Implicaciones de Política

Estos resultados sugieren que para reducir la desigualdad de oportunidad en México se necesitan políticas enfocadas en:

- **Educación**: Especialmente la educación de las mujeres (futuras madres)
- **Desarrollo regional**: Reducir las brechas entre regiones
- **Equidad de género**: Políticas para cerrar la brecha salarial
- **Primera infancia**: Intervenciones tempranas para nivelar el campo de juego

## 6.3 Limitaciones

- El análisis captura **correlaciones**, no necesariamente causalidad
- Algunas circunstancias pueden estar correlacionadas entre sí
- El IOp estimado es un **límite inferior** de la verdadera desigualdad de oportunidad

---

# 7. Referencias

- Brunori, P., Ferreira, F. H., & Peragine, V. (2023). Inequality of opportunity, measurement and policy implications. *Journal of Economic Inequality*.

- Monroy-Gómez-Franco, L. (2023). A Note on Ex-ante Inequality of Opportunity across Mexican Regions. *Economics Bulletin*, 43(1), 295-301.

- Roemer, J. E. (1998). *Equality of Opportunity*. Harvard University Press.

- CEEY (2023). Encuesta ESRU de Movilidad Social en México (EMOVI) 2023.

---

# Anexo: Código y Reproducibilidad

Todo el código y datos procesados están disponibles en:

**GitHub:** [https://github.com/Lalitronico/IOP-Analysis-ESRU-EMOVI-2023](https://github.com/Lalitronico/IOP-Analysis-ESRU-EMOVI-2023)

```{r session-info, echo=FALSE}
cat("Análisis realizado con R versión", R.version$version.string, "\n")
cat("Fecha:", format(Sys.time(), "%Y-%m-%d %H:%M:%S"))
```
